臺灣新竹地方法院刑事判決
110年度訴字第144號
公  訴  人  臺灣新竹地方檢察署檢察官
被      告  張立濰


選任辯護人  邱煒翔律師（法扶律師）
上列被告因殺人未遂案件，經檢察官提起公訴（109年度偵字第1
1587號），本院判決如下：
    主    文
張立濰犯重傷未遂罪，處有期徒刑肆年陸月。
    犯罪事實
張立濰於民國109年10月7日上午10時50分許，與林其賢、林均翰
共同搭乘由鄭志彬駕駛之車牌號碼000-0000號自用小客車（下稱
上開小客車），至國道一號南向湖口服務區（下稱上開服務區）
休憩，適李應青搭乘由蔡銘修駕駛之車號000-0000號租賃小客貨
車（下稱上開租賃車）亦至上開服務區購物。張立濰、李應青在
上開服務區萊爾富便利商店（下稱上開便利商店）排隊結帳時，
張立濰懷疑遭李應青斜瞪，心生不滿，遂於離開上開便利商店後
，上前拍打蔡銘修、李應青駕乘之上開租賃車玻璃，欲質問李應
青，隨後2人爭執，進而在上開服務區花圃發生肢體衝突，李應
青、蔡銘修並將張立濰共同壓制在地。
嗣鄭志彬開車到達花圃現場，張立濰掙脫後心有不甘，即自上開
小客車拿取鄭志彬所有之西瓜刀1把（已扣案）向李應青逼近，
李應青見狀隨即向後退，於撞上花圃路樹後跌坐在地。張立濰明
知西瓜刀極為鋒利，且已預見此時持刀朝李應青揮砍，李應青反
射動作會以上肢或手部抵擋，極易發生毀敗或嚴重減損上肢機能
之結果，仍基於縱使李應青以上肢抵擋而發生重傷結果亦不違背
其本意之不確定重傷故意，著手朝跌坐在地之李應青上半身方向
揮砍，李應青立刻伸起左手抵擋，致其左手當場受有第4、5手掌
骨開放性骨折（外傷15公分），併左手第4、5手指動脈、靜脈、
神經、肌腱8條完全斷裂之傷害，張立濰猶憤怒未消，明知李應
青以腳部繼續踢擋，若持刀往腿部揮砍，亦極易砍斷骨頭、韌帶
、神經、肌肉，進而造成下肢毀敗或嚴重減損機能之結果，猶基
於重傷之直接故意，瞄準李應青腿部劈砍數下，造成李應青受有
左膝臏骨開放性骨折（外傷10公分）、右小腿4公分之撕裂傷。
張立濰於砍中李應青上開3刀後即停手，李應青並立刻催請蔡銘
修報警，張立濰則在該處等待員警前來，並於犯行為警查悉前，
主動向現場員警坦承上開犯行，自首而接受裁判。
所幸李應青上開手部、膝部傷勢經就醫治療、復健後，雖活動上
仍受限制，但未達毀敗或嚴重減損之程度，張立濰重傷犯行方僅
止於未遂。
    理    由
壹、證據能力：
一、按被告以外之人（包括證人、鑑定人、告訴人、被害人及共
    同被告等）於審判外之陳述，雖不符刑事訴訟法第159條之1
    至之4等4條之規定，而經當事人於審判程序同意作為證據，
    法院審酌該言詞或書面陳述作成時之情況，認為適當者，亦
    得為證據；當事人、代理人或辯護人於法院調查證據時，知
    有刑事訴訟法第159條第1項不得為證據之情形，而未於言詞
    辯論終結前聲明異議者，視為有前項之同意，同法第159條
    之5定有明文。查本案下列所引用之被告張立濰以外之人於
    審判外之陳述，因被告及辯護人於準備程序時均表示不爭執
    其證據能力【見110年度訴字第144號卷（下稱本院卷）第63
    頁】，迄至言詞辯論終結前亦未聲明異議，復本院認其作成
    情形並無不當，經審酌後認為前開審判外之陳述得為證據。
二、另本院以下所引用之非供述證據，均查無事證足認有違背法
    定程序或經偽造、變造所取得等證據排除之情事，復經本院
    依刑事訴訟法第164條、第165條踐行物證、書證之調查程序
    ，況公訴人及被告、辯護人對此部分之證據能力亦均不爭執
    ，是堪認均有證據能力。
貳、實體部分：
一、查被告與鄭志彬、林其賢、林均翰於案發時間駕乘上開小客
    車前往上開服務區，因被告在上開便利商店排隊購物時懷疑
    遭李應青斜瞪而心生不滿，遂於離開上開便利商店後上前拍
    打李應青、蔡銘修駕乘之上開租賃車玻璃，欲質問李應青上
    情，隨後與李應青起口角爭執，進而在上開服務區花圃發生
    肢體衝突，李應青、蔡銘修並將被告壓制在地；嗣鄭志彬駕
    駛上開小客車到達現場時，被告憤怒難抑，遂至車上持鄭志
    彬之西瓜刀逼近李應青，李應青見狀即往後退並撞及花圃路
    樹跌坐在地，被告旋朝李應青揮砍，李應青以左手抵擋而受
    有第4、5手掌骨開放性骨折（外傷15公分），併左手第4、5
    手指動脈、靜脈、神經、肌腱8條完全斷裂之傷害，復於李
    應青以腳踢擋時，被告再瞄準朝李應青之腿部劈砍，造成李
    應青受有左膝臏骨開放性骨折（外傷10公分）、右小腿4公
    分撕裂傷之事實，為被告於警詢、偵查、審理時坦承在卷【
    見109年度偵字第11587號卷（下稱偵字卷）第7頁背面至第1
    0頁背面、第53頁至第54頁，本院卷第60頁、第106頁至第10
    7頁、第176頁至第179頁】，核與證人李應青、蔡銘修於警
    詢、偵查、審理；證人林其賢於警詢、偵查；證人林均翰於
    警詢、審理；證人鄭志彬於警詢時之證述（見偵字卷第11頁
    至第12頁、第13頁至第15頁、第16頁至第17頁、第18頁至第
    20頁、第79頁至第79頁背面、第86頁至第89頁、第90頁至第
    96頁、第100頁至第100頁背面、第129頁，本院卷第108頁至
    第130頁、第131頁至第145頁、第153頁至第166頁）大致相
    符，並有扣案西瓜刀採證照片、李應青傷勢照片、現場照片
    、上開小客車行車紀錄器錄影畫面翻拍照片、上開便利商店
    監視器錄影畫面翻拍照片、國道公路警察局第二公路警察大
    隊扣押筆錄、扣押物品目錄表、李應青東元綜合醫院（下稱
    東元醫院）診斷證明書、急診病歷、救護紀錄表在卷可稽（
    見偵字卷第22頁至第33頁、第34頁、第36頁至第37頁背面、
    第38頁、第83頁、第105頁至第122頁背面、第123頁、第124
    頁至第126頁，本院卷第189頁、第193頁至第199頁），及上
    開西瓜刀扣案可佐，此部分事實，首堪認定。
二、李應青上開傷勢，幸未達重傷程度：
　㈠按稱重傷者，謂下列傷害：四、毀敗或嚴重減損一肢以上之
    機能，刑法第10條第4項第4款定有明文。而刑法第10條第4
    項第4款所定毀敗或嚴重減損一肢以上機能之重傷害，係指
    一肢以上之機能完全喪失，或雖未喪失，但已有嚴重減損之
    情形，而其情形，並不以驗斷時之狀況如何為標準，如經過
    相當之診治，而能回復原狀，或雖不能回復原狀而只減衰，
    但未達嚴重減損其機能之程度者，仍不得謂為該款之重傷（
    最高法院98年度台上字第4233號判決意旨參照）。再刑法第
    10條第4項第6款所謂「其他於身體或健康，有重大不治或難
    治之傷害」，係指除去同項第1款至第5款之傷害，而於身體
    或健康傷害重大，且不能治療或難於治療者而言（最高法院
    109年度台上字第3946號判決意旨參照），自不包括毀敗一
    肢以上之機能在內。是以刑法第10條第4項第4款所稱之肢體
    機能重傷害，必以其肢體機能完全喪失或嚴重減損為要件，
    且不能再援引同項第6款之其他重大不治或難治之傷害認定
    甚明。而前開「嚴重減損」，亦應指其肢體機能之降低，已
    達於接近完全喪失，而達顯著障礙之程度，始足當之。
　㈡查李應青本案傷勢最嚴重之部位在左手，為其陳述在卷（見
    本院卷第61頁），於經手術治療、復健後，雖左手之第4、5
    指仍留有永久性之運動、功能障礙，有李應青東元醫院診斷
    證明書、李應青審理時翻拍之傷勢照片附卷可參（見本院卷
    第47頁、第193頁至第199頁），然人手之作用不僅在於手指
    ，亦包含手臂在內，而李應青之手臂、左手之大拇指、食指
    、中指等部位並未受傷，仍可以動，雖肌力因傷受損，然仍
    可抓、握東西，即李應青手部之整體功能並未失其作用或嚴
    重減損，參諸其於本院審理時表示：其於案發前、後都一樣
    是在同一家公司作消防工程，本來是作外勤，會做接線等類
    似水電方面的事，但受傷後因為左手不靈活、沒有力氣，就
    無法再做粗重、靈敏的工作，轉為內勤等語（見本院卷第61
    頁至第62頁、第124頁），亦可知上開傷勢對李應青基本日
    常生活、工作雖有影響，但影響範圍尚未鉅大，李應青仍可
    勝任消防工程之內勤職務，其上肢功能當未接近於完全喪失
    、顯著障礙之程度。
　㈢至李應青所受左膝臏骨開放性骨折部分，查腳部之最主要功
    能係在於行走，李應青審理時已陳述：其現在肌耐力較弱，
    走路會跛腳；走路還行，但跑步沒辦法，快走也會一跛一跛
    的等語（見本院卷第124頁），而於審理時李應青既可在無
    輔具、無人攙扶之情形下自行入出法庭及移動，雖動作較慢
    ，肌力較弱，然也應認此部分尚未達毀敗或嚴重減損之程度
    。
　㈣故堪認李應青本案所受傷勢雖然嚴重，但所幸並未達刑法重
    傷害之程度。　　
三、起訴意旨雖認被告係基於殺人故意為本案犯行，然被告辯稱
    ：其沒有殺人的意思，其承認重傷未遂罪；於李應青跌坐在
    地時，其有朝李應青的腳部砍，李應青用手來擋，所以李應
    青的手才會被砍傷，其不是朝李應青的頭、頸部去揮砍，之
    後李應青用腳繼續踢擋，其就再朝李應青的腳部、膝蓋去砍
    ，其一直都是瞄準李應青的腳部、膝蓋部位砍等語（見本院
    卷第61頁、第175頁至第179頁）。本院審酌卷內證據後，則
    認為被告應係先基於重傷害之間接故意持刀砍傷李應青左手
    ，再基於重傷害之直接故意往李應青腿、腳部攻擊，以下分
    述之：
　㈠按刑法上殺人未遂、重傷害未遂、傷害罪之區別，端在行為
    人犯罪之故意為如何，即行為人於下手加害時，究係出於使
    人死亡、重傷或傷害之明知或預見，並有意使之發生為斷，
    至被害人受傷部位與多寡、傷勢輕重程度如何、是否為致命
    部位及行為人所用之兇器，雖可藉為認定犯意究屬如何之心
    證，但僅足供為認定之重要參考資料，尚不能據為區別殺人
    未遂、重傷未遂與傷害之絕對、唯一之標準，猶須斟酌當時
    客觀環境、行為人下手之經過及其他具體情形加以判斷。而
    殺人罪之成立，須於實施殺害時，即具有使其喪失生命之故
    意，倘缺乏此種故意，要難遽以殺人未遂論處。是行為人於
    行為當時，主觀上是否係蓄意戕害他人生命、使人受重傷或
    傷害他人，除應斟酌其使用之兇器種類、攻擊之部位、行為
    時之態度、外顯表示外，尚應深入觀察、審究行為人與被害
    人平日之關係、衝突之起因、行為當時所受刺激等是否足以
    引起其殺人之動機、行為時現場之時空背景、下手力道之輕
    重、雙方武力優劣、行為手段是否猝然致被害人難以防備、
    被害人受傷之情形及攻擊後之後續動作等各項因素綜合加以
    研析，並參酌社會一般經驗法則為斷，資以認定其犯意之所
    在。
　㈡查證人李應青於警詢、偵查、審理時證稱：其至上開便利商
    店購物完搭車準備離開時，被告就拍打車窗玻璃攔車，口出
    穢言、罵三字經，一直罵幹你娘、問其瞪三小，其雖然有解
    釋是誤會，但被告不聽一直鬼打牆（此部分亦為證人蔡銘修
    於審理時結證在卷，見本院卷第134頁至第136頁），罵到其
    火氣都上來了才下車跟被告理論，後來被告動手推其，其就
    將被告壓制，蔡銘修見狀也上前幫忙，因為被告手一直亂揮
    打到其，其也揮拳打了被告1、2下；被告掙脫至上開小客車
    拿刀後，其就害怕往後退跌坐在地，被告就衝過來大聲說「
    幹你娘、給你死」，往其頭、頸部位砍，其閃掉並以左手擋
    ，左手就被砍傷，像切豬肉一樣的當場分開，流很多血，接
    著被告又繼續揮舞西瓜刀攻擊，其就用腳踢擋，結果被告又
    朝其的腳、膝蓋去砍，造成其左腳臏骨骨折和右小腿傷害，
    其一共被砍到3刀，但被告揮舞、攻擊的刀數不只如此，過
    程中沒有猶豫；不過被告攻擊的時間雖前後有20秒至30秒，
    但真正砍其的時間約10來秒，其他的只是在揮舞刀械等語（
    見偵字卷第79頁至第79頁背面、第87頁至第89頁、第92頁至
    第96頁，本院卷第109頁至第130頁）。
　㈢就李應青手部被砍傷後，被告係朝李應青腳部繼續揮砍乙節
    ，被告所辯與李應青所述互核大體一致，應堪認定。
　　然就被告初始是否係朝跌坐在地之李應青頭、頸要害部位揮
    砍之部分，證人蔡銘修於偵查、審理時證述：因為其嚇到了
    ，沒仔細看被告是朝李應青身體何處揮砍等語（見偵字卷第
    129頁，本院卷第128頁），證人林其賢於警詢時則證稱：被
    告係朝李應青的手、腳砍等語（見偵字卷第14頁），其他證
    人鄭志彬、林均翰亦未能清楚證述被告係揮砍李應青之哪一
    身體部位，即此部分卷內除李應青之單一指述外，並無其他
    積極證據可資佐證，而此部分涉及被告攻擊部位與其主觀上
    是否有殺人犯意之認定，依證據法則，尚難遽認被告於過程
    中確實有刻意朝李應青頭、頸部揮砍之行為。
　　惟以李應青當時跌坐在地，被告站立持刀揮砍之客觀情形，
    輔以李應青左手掌係手背方向遭砍傷之傷勢而言（見偵字卷
    第23頁背面），該部分傷口應屬反射動作下之抵禦傷無訛，
    而若依被告所辯，其係持刀往李應青之下肢、腳部揮砍，然
    斯時李應青以手擋刀之動作實在是極不自然，衡情李應青應
    係會以腳部踢擋，且李應青也表示其當時所穿的為質地堅硬
    之安全鞋等語（見本院卷第121頁），斷無可能會以手部抵
    擋、保護下肢而造成手部之傷勢，被告此部分所辯，難以採
    信。是依李應青所述佐以其所受之左手傷勢，及當時2人之
    相對位置，堪認被告應係先朝跌坐在地之李應青上半身方向
    揮砍，而非刻意瞄準頭、頸部劈砍，之後再於李應青踢擋時
    ，瞄準下肢攻擊之事實。
  ㈣而持刀朝人之上半身揮砍，人之反射動作當然會伸出手來抵
    擋，且人體手、腳部神經及血管密佈，係人體重要部位，若
    持西瓜刀往該等部位揮砍，因西瓜刀極具殺傷力，非常有可
    能會因砍斷血管、神經、肌腱、韌帶、骨頭，而無法治療，
    造成手、腳等肢體毀敗或功能嚴重減損，甚至需要截肢之重
    傷害結果，此為一般人社會生活中共通之常識，被告為在社
    會群體中生活、智識正常之成年人，對此絕不能諉為不知。
    被告卻於預見持扣案西瓜刀朝跌坐在地之李應青上半身揮砍
    ，李應青反射動作會以手部抵擋之情形下，先朝李應青上半
    身攻擊，再於李應青以腳踢擋時，直接往李應青之腿部劈砍
    ，致李應青左手當場被劃開，左膝臏骨更當場就被切斷（外
    傷10公分），西瓜刀刀刃都被砍到缺角約1公分，被告並自
    承該缺角應係案發當時所造成者等語（見本院卷第171頁、
    第173頁；照片見偵字卷第22頁背面），可見被告下手甚快
    、力道甚猛，李應青於送醫急診時，並即刻進行左手第4、5
    掌骨內固定手術與血管、神經、韌帶之縫合手術，旋轉入加
    護病房觀察後續情形，有東元醫院診斷證明書在卷可參（見
    本院卷第189頁），即當時李應青情況確實險峻，若縫合重
    建後之復原效果不佳、周邊血循不足，即有必須截肢之危險
    ，顯見被告主觀上絕非僅係基於普通傷害之故意為之，而係
    確有使李應青左手受重傷之間接故意及使李應青腳部受重傷
    之直接故意甚明。
  ㈤然就被告是否有殺人犯意乙節，本院認尚難以證明。查扣案
    西瓜刀刀刃長約36公分（見偵字卷第22頁背面所附翻拍照片
    ），殺傷力甚大，被告並於砍傷李應青上開3處後旋即停手
    ，即李應青所受傷勢僅有手、腳部位之3處，傷勢雖然嚴重
    ，然東元醫院始終並未發佈病危通知（見本院卷第126頁至
    第127頁），證人李應青於審理時也證稱其被砍傷後，於員
    警到場處理之前，意識都是清楚的等語（見本院卷第128頁
    ），堪認客觀上李應青並無緊急生命危險之虞，所受傷害均
    非屬足資致命之傷勢。且依被告警詢、偵查、審理時所辯，
    其砍傷李應青後，當下就請林均翰趕快報警等語（見偵字卷
    第10頁背面、第53頁背面，本院卷第166頁），核與證人林
    均翰於審理時之證言相符（見本院卷第156頁），若被告真
    有殺人之直接或間接故意，即縱李應青死亡其也在所不惜的
    話，其大可袖手旁觀即可，何須有上開舉動？況於李應青赤
    手空拳、僅以肉身抵擋之情形下，李應青手、腳所受傷勢更
    絕不會僅有上開3處，只要被告隨意劈砍，或抓住李應青抵
    擋的手腳繼續揮砍，再朝李應青頭頸等身體要害部位攻擊，
    都可以輕易造成李應青更嚴重而足以致命之傷勢，李應青根
    本是毫無招架之力。遑論本案衝突之起因，只是被告懷疑遭
    到李應青斜瞪，並在上開便利商店花圃遭李應青毆打幾拳，
    雙方於案發之前並不認識，上開衝突實在也稱不上是何深仇
    大恨，被告更斷無必須致李應青於死地不可之動機。至縱被
    告於攻擊李應青時有說「給你死」等語，此部分依上開證據
    綜合觀之，也應認屬氣憤下宣洩情緒、助勢之言語，不足以
    反推被告即有殺人之犯意，遑論此部分也僅有李應青之單一
    指述。上述各節既均有可疑之處，卷內也無其他積極證據證
    明被告主觀上有殺人之直接或間接故意，當應對被告為有利
    之認定，是被告辯稱並無殺人犯意等語，即非全然不可採信
    。
四、從而，被告本案犯行事證明確，應予依法論科。
五、論罪科刑：
  ㈠核被告所為，係犯刑法第278條第3項、第1項之重傷未遂罪。
  ㈡被告基於重傷害之故意，朝李應青手、腳攻擊之行為，係於
    緊密時間內，在同地先後為之，侵害同一法益，各行為之獨
    立性極為薄弱，應以包括一行為予以評價，較為合理，而屬
    接續犯，應論以一罪。
  ㈢公訴意旨認被告本案係犯殺人未遂罪嫌，容有未洽，惟基本
    社會事實同一，爰依法變更起訴法條後審理。
  ㈣被告對李應青已著手於重傷害行為之實行，所幸未發生重傷
    害之結果，屬未遂犯，爰依刑法第25條第2項規定，減輕其
    刑。
  ㈤另本案係蔡銘修報警，為證人李應青、蔡銘修於警詢、偵查
    、審理時證述在卷（見偵字卷第18頁背面、第87頁、第92頁
    ，本院卷第125頁、第142頁），其等並均證稱被告就在現場
    等待員警前來等語（見本院卷第125頁、第143頁），而被告
    於審理時陳稱：員警到現場盤查身分時，其就向員警承認砍
    人等語（見本院卷第166頁），依據員警之職務報告，被告
    在現場確實即已承認其犯行等語（見偵字卷第21頁），堪認
    被告於為警查悉之前，即已向員警自首供承本案犯行。考量
    被告在上開服務區砍傷李應青，除監視器密佈外，並有相關
    目擊證人在場，被告縱未停留現場，客觀上也難以逃脫刑責
    ，與純粹基於悔意，主動自首之情形存有若干差異，惟被告
    於盤查過程中態度配合，嗣後亦坦承犯罪（被告承認重傷未
    遂罪，見本院卷第178頁），接受裁判，斟酌此點，本院認
    仍可適用刑法第62條前段規定，酌量再予遞減其刑。
  ㈥爰以行為人之責任為基礎，審酌被告因細故即主動拍打車窗
    挑釁（就算真的被李應青瞪那又如何？有必要這樣嗎？），
    隨後遭李應青壓制、毆打後心生不滿，即在公眾場合逞凶鬥
    狠，持殺傷力甚大之西瓜刀朝李應青揮砍，造成李應青受有
    幾近於重傷之嚴重傷勢，案發迄今已經多次門診與手術治療
    ，現仍持續復健中（見本院卷第189頁所附東元醫院診斷證
    明書），面對不知何時才能好轉、康復之不確定性，對李應
    青身心均造成鉅大之傷害，更使李應青之照護親友無辜受累
    ，承受莫大折磨，被告所為亦嚴重妨礙社會安寧，造成社會
    大眾內心惴惴不安，當應予以嚴重之非難，本該從重量刑。
　　惟念及被告犯後除在場等待員警前來將己逮捕外，並已坦承
    犯行，屢次表達悔悟之意，堪認被告確已知悉己身所為非是
    ，並有誠懇反省之意，雖仍無法與李應青達成和解，然此並
    非係其無和解之意願，而係因經濟狀況無法負擔李應青之求
    償金額所致，不能反認被告之犯後態度不佳。兼衡被告之智
    識程度、生活狀況，除本案之外，別無其他刑案科刑紀錄，
    有臺灣高等法院被告前案紀錄表附卷可據之素行等其他一切
    情狀，量處如主文所示之刑。
　　希冀被告年紀尚輕，於入監時能保握時間進修，培養一技之
    長，於假釋出獄後能謹記教訓，修身養性，勿再因一時之衝
    動而犯下大錯，並且遠離複雜之交友圈，回歸正常生活，千
    萬不要重蹈覆轍，再罹刑章。
　　李應青也應記得，遇人尋釁時就先報警處理，不必要下車與
    對方爭論，以免衝突擴大。要努力復健，雖左手之無名指、
    小指已無法恢復，但其他手指及腳部之肌力仍應復健儘量回
    復先前之功能，雖然辛苦，但儘量保持樂觀之態度，也能減
    少照護親友之內心負累。
據上論斷，應依刑事訴訟法第299條第1項前段、第300條，判決
如主文。
本案經檢察官洪期榮提起公訴，檢察官黃翊雯到庭執行職務。
中　　華　　民　　國　　110 　年　　11　　月　　18　　日
                  刑事第四庭  審判長法　官　陳健順
                                    法  官  郭哲宏
                                    法　官　楊祐庭
以上正本證明與原本無異。
如不服本判決應於收受本判決後20日內向本院提出上訴書狀，上
訴書狀應敘述具體理由。上訴書狀未敘述上訴理由者，應於上訴
期間屆滿後20日內補提理由書狀於本院(均須按他造當事人之人
數附繕本 )「切勿逕送上級法院」。 
中　　華　　民　　國　　110 　年　　11　　月　　18　　日
                                    書記官  陳紀語
附錄本案論罪科刑法條：
刑法第278條
使人受重傷者，處五年以上十二年以下有期徒刑。
犯前項之罪因而致人於死者，處無期徒刑或十年以上有期徒刑。
第一項之未遂犯罰之。